【裁判字號】    96,重上更(一),157
【裁判日期】    970513
【裁判案由】    返還不當得利
【裁判全文】
臺灣高等法院民事判決             96年度重上更(一)字第157號
上  訴  人  何月娥即華源昌商號
訴訟代理人  洪戩穀律師
上  訴  人  丙○○
訴訟代理人  高明德律師
被  上訴人  乙○○
訴訟代理人  林明正律師
複  代理人  林育生律師
            王榆富律師
上列當事人間請求返還不當得利事件，上訴人對於中華民國95年
5月18日臺灣臺北地方法院94年度重訴字第1379號第一審判決提
起上訴後，經最高法院發回更審，本院於97年4月29日言詞辯論
終結，判決如下：
    主      文
上訴駁回。
第二審及發回前第三審訴訟費用除確定部分外，由上訴人何月娥
負擔六分之五，餘由上訴人丙○○負擔。
    事實及理由
一、被上訴人主張：被上訴人於民國93年8月22日接獲大道法律
    事務所（下稱大道事務所）通知獲得順天醫藥生化科技股份
    有限公司（下稱順天公司）於93年8月21日所舉辦晚會上，
    以電腦隨機抽中貳獎之獎項，並限被上訴人於通知到達15日
    內儘速連絡領獎事宜。嗣順天公司專員孫家豪告知被上訴人
    獲得新臺幣（下同）800,000元獎項為香港財政局賽馬彩券
    局（以下簡稱香港賽馬彩券局）所提供，乃要求被上訴人與
    香港彩券局聯絡及確認領獎等事宜。被上訴人遂依自稱為孫
    家豪專員、李文隆律師、陸嘉嘉主任等人指示，陸續匯出手
    續費、律師費、入會費等款項至上開之人所指定之帳戶。93
    年9月7日被上訴人受自稱係香港彩券局劉經理告知獲得香港
    六合彩獎金，嗣並收到自稱臺灣六合彩組頭劉清標背書之獎
    金支票3紙，詎屆期提示後，均遭退票。嗣劉經理再來電告
    知六合彩開獎時常有人鬧場，要求會員提供保證金，每期2,
    000,000元，並表示保證金日後可退還，被上訴人遂於93年9
    月20日匯款2,000,000元至上訴人何月娥（以下簡稱何月娥
    ）所設戶名為華源昌商號於臺灣銀行圓山分行帳號00000000
    0000號之帳戶（以下簡稱華源昌Ａ帳戶）；嗣劉經理再來電
    表示被上訴人又中了第二期六合彩，獎金11,760,000元，但
    須扣除組頭劉清標一成之酬勞及投注金21,000元，實得獎金
    為10,056,300元，但隨後即表示大家覺得獎金太少，故將獎
    金全部扣留在香港賽馬彩券局，而為重新設定號碼球，乃請
    美國西雅圖工程師代為操作，但每位會員需負擔5,000,000
    元作為其酬勞。被上訴人遂於93年10月1日匯款3,000,000元
    至戶名為華源昌商號於臺灣銀行圓山分行、帳號0000000000
    00號之帳戶 (以下簡稱華源昌Ｂ帳戶)，及2,000,000元至戶
    名為上訴人丙○○ (以下簡稱丙○○)於華南銀行淡水分行
    帳號000000000000之帳戶 (以下簡稱丙○○帳戶)。惟劉經
    理於93年10月12日又來電表示香港廉政公署可能會來阻撓開
    獎，須花錢打通關節，每位會員需負擔2,000,000元，被上
    訴人遂依指示於93年10月13日匯款2,000,000元至華源昌Ｂ
    帳戶。嗣劉經理又來電表示應匯2,000,000元款項為港幣而
    非臺幣，故被上訴人再補匯6,000,000元至華源昌Ｂ帳戶。
    詎被上訴人為上開匯款後即未再接獲任何來電，去電亦無法
    接通，至此被上訴人始知受騙。爰依不當得利之法律關係，
    請求何月娥應給付被上訴人9,000,000元；丙○○應給付被
    上訴人2,000,000元，及均自起訴狀繕本送達之翌日起至清
    償日止，按週年利率百分之五計算之利息。原審為被上訴人
    勝訴之判決，上訴人聲明不服，提起上訴後，經本院前審改
    判被上訴人敗訴，復經被上訴人上訴第三審，經最高法院發
    回本院更審。就上訴人之上訴，答辯聲明：上訴駁回。
二、上訴人部分：
  (一)何月娥即華源昌商號以：何月娥經營華源昌商號早於80年6
    月10日即設立登記，營業項目包括「代辦匯款」。何月娥因
    受其大陸友人陸翔請託，表示將請在臺灣之友人於一定期間
    內，匯錢到華源昌Ａ、Ｂ帳戶，請其於收到款項直接匯至香
    港友人林秀民之帳戶。嗣何月娥分別於93年9月20日、同年
    10月1日、同年10月13日、同年10月14日收到由被上訴人所
    匯入上開二帳戶之2,000,000元、3,000,000元、2,000,000
    元、2,000,000元。何月娥遂於93年10月14日將所收到之匯
    款共9,000,000元，連同其所有之1,000,000餘元（欲委託陸
    翔辦理華源昌商號在大陸設立據點事宜所需款項），總計10
    ,000,000 餘元，匯款至林秀民帳戶。縱依被上訴人所述其
    係因遭詐騙集團之指示，將前開款項匯至華源昌帳戶，則受
    有利益之人為詐騙集團，何月娥並無受有利益，且何月娥係
    依華源昌帳戶取得匯款，與被上訴人所主張受有損害非基於
    同一事實，自不負不當得利之返還義務。況何月娥嗣已將9,
    000,000元匯予林秀民，其所受領之利益業已不存在，自無
    返還之義務等語，資為抗辯。上訴聲明：(一)原判決不利何月
    娥部分廢棄。(二)上開廢棄部分，被上訴人在第一審之訴及假
    執行之聲請均駁回。
  (二)丙○○以：丙○○係設於大陸福建省廈門市「廈門均華達房
    地產行銷策劃有限公司」（以下簡稱均華達公司）之銷售部
    經理。93年9月底訴外人大陸女子「王紅」欲訂購位於廈門
    市○○○路之「美樹苑」房屋1棟，總價款為人民幣568,000
    元，惟王紅向現場銷售人員表示人民幣不足，欲由臺灣友人
    以新臺幣代為支付，遂由丙○○提供自己帳戶予王紅，供其
    友人匯入房屋定金及部分價款之用。嗣93年10月1日即有被
    上訴人名義匯款2,000,000元入丙○○帳戶內，王紅於翌日
    果至均華達公司簽立訂購單。丙○○遂於93年10月13日提領
    ，並依均華達公司指示扣除兌換匯率10,000元後之1,990,00
    0元，兌換為人民幣支付予均華達公司。丙○○僅係單純提
    供自己帳戶予均華達公司供買方王紅指定第三人匯入定金及
    部分房屋價款之用，並於事後將款項轉交予均華達公司，丙
    ○○並未受有任何利益等語，資為抗辯。上訴聲明：(一)原判
    決不利於丙○○部分廢棄。(二)上開廢棄部分，被上訴人在第
    一審之訴及假執行之聲請均駁回。
三、兩造不爭執事項（見本院更(一)卷第64頁反面）：
    被上訴人主張：93年9月20日匯款2,000,000元至上訴人華源
    昌Ａ帳戶；又分別於93年10月1日匯款3,000,000元、93年10
    月13日匯款2,000,000元、於93年10月14日匯款2,000,000元
    至華源昌Ｂ帳戶，共計匯款9,000,000元。93年10月1日匯款
    2,000,000元至丙○○帳戶，有匯款單7張、華源昌商號在臺
    灣銀行存款來往明細、丙○○在華南商業銀行存款來往明細
    可證（見原審卷第7頁至第9頁、第39頁、第48頁、第81頁、
    第100頁、第104頁、第119頁），堪信為真。
四、被上訴人主張其受詐騙集團詐騙而於前揭日期匯款至華源昌
    Ａ、Ｂ帳戶、丙○○帳戶，上訴人受有不當得利等語。惟為
    上訴人所否認，並以前揭情詞置辯。查：
  (一)被上訴人是否受詐騙集團詐騙而匯款入上訴人帳戶？
  1.按主張不當得利請求返還利得之原告，自應就被告係無法律
    上原因受有利益負舉證責任。本件被上訴人主張其係於93年
    8 月21日接獲詐騙集團中獎通知函後，陸續依自稱為孫家豪
    專員、李文隆律師、陸嘉嘉主任、香港彩券局劉經理、臺灣
    六合彩組頭劉清標等人指示，匯出手續費、律師費、入會費
    、保證金、操作費、打通關節費等至華源昌、丙○○之帳戶
    ，業據提出中獎通知律師函、自稱臺灣六合彩組頭劉清標背
    書而遭拒絕給付之支票、香港賽馬會彩券局會員認證契約書
    、香港賽馬會彩卷局聯合委員會登記費用收訖憑證、香港賽
    馬會彩券局聯合委員會簡介等為證（見原審卷第154頁至第1
    59頁、第193頁、第194頁、第197頁至第205頁）。另被上訴
    人主張其於知悉受詐騙後亦曾先後致函香港特別行政區行政
    長官辦公室及香港警務處等單位請求提供協助，並於臺灣臺
    北地方法院檢察署及臺灣桃園地方法院檢察署提出刑事告訴
    ，復提出上開機關、機構之函覆、刑事傳票等件為證（見原
    審卷第206頁、第207頁、第10頁、第11頁）。上訴人雖否認
    上開律師函等私文書之真正。惟按事實於法院已顯著或為其
    職務上所已知者，無庸舉證，民事訴訟法第278條第1項定有
    明文。近年來國內盛行之詐騙集團以電話及寄發詐騙律師函
    及中獎通知書，誘使受騙民眾匯款於詐騙集團所指定之帳戶
    者，已有多端，手法不一而足，除常見報章報導外，亦迭據
    警政單位公告週知，此屬法院已顯著且為其職務上所已知之
    事實，被上訴人雖未舉證證明上開律師函、中獎通知書等文
    書之真正，然核該項文書之內容與已知受騙民眾被詐欺之方
    式雷同，其既係詐騙集團藉以行騙之工具，若欲令受害人具
    體舉證證明該文書為真正，實強人所難，有失公平。參酌兩
    造互不相識，此為兩造所不爭，依常理被上訴人即無何法律
    上原因會匯款予被上訴人。則被上訴人既分別於前揭日期匯
    款至華源昌、丙○○帳戶9,000,000元、2,000,000元，為兩
    造所不爭執，已如前述，被上訴人主張其係受詐騙集團詐騙
    而匯款至上訴人之帳戶，堪可採信。
  2.又不當得利請求權之發生係基於「無法律上之原因而受利益
    ，致他人受損害」之事實，所以造成此項事實，是否基於特
    定人之行為或特殊原因，在所不問。亦即不當得利所探究，
    只在於受益人之受益事實與受損事實間之損益變動有無直接
    之關聯，及受益人之受益狀態是否有法律上之原因（依據）
    而占有，至於造成損益變動是否根據自然之因果事實或相同
    原因所發生，並非不當得利制度規範之立法目的。換言之，
    只要依社會一般觀念，認為財產之移動，係屬不當，基於公
    平原則，有必要調節，即應依不當得利，命受益人返還。本
    件資金之流動，被上訴人既係因受騙而匯款與上訴人，而上
    訴人亦不否認收受來自被上訴人之匯款，上訴人在受領利益
    與給付利益間，具有直接之損益變動，是由資金變動之關係
    觀察，受損人係被上訴人，被上訴人就其請求不當得利已盡
    舉證之責，上訴人抗辯其取得系爭匯款非不當得利云云，自
    應就此負舉證之責。
  (二)上訴人取得被上訴人匯入款項，是否有法律上原因？
  1.關於上訴人取得被上訴人匯入系爭款項之原因，何月娥抗辯
    稱：華源昌商號欲在大陸設立據點，故委請大陸友人陸翔代
    辦相關手續，而欠陸翔人情，故陸翔請託伊，表示其友人林
    家勇因事，會請在台灣之人於一定期間內，將錢匯到華源昌
    商號在臺灣銀行圓山分行所開設之二戶頭內，請伊於一定期
    間經過後，將所收到之款項，直接匯至林秀民之戶頭，伊基
    於上情，遂應允之。嗣何月娥分別於93年9月20日、同年10
    月1日、同年10月13日、同年10月14日收到被上訴人之匯款
    後，遂於93年10月14日將所收到之匯款共9,000,000元，連
    同其所有之1,000,000餘元（欲委託陸翔辦理華源昌商號在
    大陸設立據點事宜所需款項），總計10,000,000元，匯款至
    香港林秀民之戶頭後，再由林秀民處理後續等語。丙○○抗
    辯稱其為均華達公司之銷售部經理。93年9月底訴外人「王
    紅」欲訂購位於廈門市之「美樹苑」房屋1棟，總價款為人
    民幣568,000元，惟王紅向現場銷售人員表示人民幣不足，
    欲由臺灣友人以新臺幣代為支付，遂由丙○○提供自己設於
    丙○○帳戶予王紅，供其友人匯入房屋定金及部分價款之用
    。嗣93年10月1日即有被上訴人名義匯款2,000,000元入丙○
    ○帳戶內，王紅於翌日果至均華達公司簽立訂購單云云。
  2.何月娥抗辯被上訴人係第三人之指示匯入系爭款項，何月娥
    與被上訴人間並無給付關係，其與被上訴人之法律關係為指
    示給付，故其無不當得利云云。惟指示給付有三個當事人：
    為指示之人，稱為指示人；被指示之他人，稱為被指示人；
    受給付之第三人，稱為領取人。指示給付所由發生之關係，
    稱為原因關係（基礎關係），可分為二類，(1)對價關係，即
    指示人所以使領取人受給付之關係。(2)資金關係，即被指示
    人所以使領取人受給付之關係。被指示人對領取人之給付，
    則為履行行為或出捐行為。指示人指示被指示人向領取人給
    付，在性質上屬於雙重授權，即領取人因指示人之授權，得
    以自己名義請求給付；而被指示人亦因指示人之授權，為指
    示人之計算，向領取人為給付。故被指示人之支付，一方面
    如被指示人對於指示人給付，他方面如同指示人對於領取人
    為支付，並因被指示人之履行行為，在法律上完成二個不同
    之給付。故於資金關係（指示人與被指示人間之關係）不存
    在之情形（或為不成立、無效或被撤銷、解除），被指示人
    僅得對指示人請求返還其無法律上原因所受之利益，至於領
    取人所受之利益，係本於指示人之給付，而非基於被指示人
    之給付，故被指示人與領取人間並無給付關係存在，自無從
    成立不當得利之法律關係。本件何月娥主張其受大陸友人陸
    翔請託，表示將請在臺灣之友人於一定期間內，匯錢到華源
    昌Ａ、Ｂ帳戶，請其於收到款項直接匯至香港友人林秀民之
    帳戶云云。固據提出在大陸地區從事投資（20萬美元以下）
    申報證明書、陸翔大陸身分證、何月娥匯給甲○○之匯款單
    為證（見原審卷第238頁至第240頁）。惟依何月娥前揭抗辯
    其與何翔間之關係，僅係其受陸翔請託將被上訴人匯入之款
    項，再轉匯予林秀民帳戶而已，被上訴人與陸翔間既無指示
    給付原因關係之對價關係，且陸翔亦非指示被上訴人匯款之
    指示人，則何月娥與陸翔間之關係，與詐騙集團與被上訴人
    間之法律關係，核非構成指示給付之對價關係、資金關係至
    明。參酌依何月娥提出前揭證據，固僅能證明何月娥有匯款
    予訴外人林秀民之事實。但無從證明何月娥係受陸翔委託將
    被上訴人匯入之款項再轉匯予林秀民。況依何月娥經營之華
    源昌商號係80年6月10日經核准設立，營業項目本有：「…
    七、HZ01010應收帳款收買賣業務。八、IZ99990其他工商服
    務業〈代辦外勞入境之健康檢查、…匯款、…〉…」（原審
    卷第267頁之台北市商業管理處之營利事業登記抄本）。則
    華源昌商號匯款至大陸地區第三人林秀民，既屬其經營項目
    範圍之內之行為，且其匯出林秀民10,173,000元，復與被上
    訴人匯入之9,000,000金額不符，何月娥抗辯稱其係第三人
    指示收受被上訴人匯款，構成指示給付之法律關係云云，無
    足可取。
  3.丙○○抗辯稱其為均華達公司之銷售部經理。93年9月底訴
    外人「王紅」欲訂購位於廈門市之「美樹苑」房屋1棟，總
    價款為人民幣568,000元，惟王紅向現場銷售人員表示人民
    幣不足，欲由臺灣友人以新臺幣代為支付，遂由丙○○提供
    自己帳戶予王紅，供其友人匯入房屋定金及部分價款之用。
    嗣93年10月1日匯入丙○○帳戶內，王紅於翌日果至均華達
    公司簽立訂購單，而丙○○則於93年10月13日提領1,990,00
    0元透過曾秀梅換成人民幣支付均華達公司。固據提出王紅
    大陸身分證、華南商業銀行93年9月28日至93年10月18日存
    款往來明細表第1、2頁、定購單為證（見原審卷第274頁至
    第277頁）。惟依丙○○所陳被上訴人匯款至丙○○帳戶之
    翌日，訴外人王紅始簽訂定購單，即王紅係先付款始簽訂定
    購單，核與一般買賣不動產之常情不符，且縱王紅果有訂購
    均華達公司房地，惟依丙○○提出前揭證據，亦無從證明被
    上訴人匯入丙○○帳戶款項，係王紅指示被上訴人所匯入之
    買賣房屋價款。況丙○○嗣後匯出曾秀梅1,990,000元，復
    未證明其匯予均華達公司，而其金額復與被上訴人匯入2,00
    0,000元不符。丙○○抗辯稱被上訴人匯入2,000,000元，係
    有前揭法律上原因，或其抗辯其間有指示給付之法律關係云
    云，無足可取。
  4.至丙○○抗辯稱被上訴人未依法撤銷其向香港賽馬彩券局被
    詐欺之意思表示前，被上訴人所為匯款之意思表示仍屬有效
    ，不生不當得利問題云云。惟被上訴人係被詐欺而為上揭匯
    款，被上訴人無從對香港賽馬會彩券局撤銷其被詐欺之意思
    表示，且本件被上訴人係依不當得利法律關係請求上訴人返
    還不當得利，非對香港賽馬會彩券局請求返還不當得利，而
    被上訴人已就匯款予上訴人無法律上原因，既已負舉證之責
    ，則上訴人就其取得被上訴人匯入款項有法律上原因應負舉
    證之責，已如前述，則被上訴人無庸撤銷其對香港賽馬彩券
    局匯款之意思表示，即得對上訴人請求返還不當得利。上訴
    人丙○○抗辯稱被上訴人須向香港賽馬彩券局撤銷被詐欺之
    意思表示，始得向其請求不當得利云云，無足可取。
五、按無法律上之原因而受利益，致他人受損害者，應返還其利
    益。受領人於受領時，知無法律上之原因或其後知之者，應
    將受領時所得之利益，或知無法律上之原因時所現存之利益
    ，附加利息，一併償還，如有損害，並應賠償。民法第179
    條本文及第182條第2項定有明文。上訴人抗辯稱被上訴人匯
    入之款項，上訴人已轉匯予林秀民、均華達公司，縱受有不
    當得利，其利益已不存在云云。惟查，上訴人抗辯其匯出林
    秀民、均華達公司之前揭款項，無從證明有上訴人所陳之上
    開之法律原因，即上訴人不能證明其即係被上訴人匯入之款
    項，已如前述，則上訴人抗辯其受有被上訴人匯入系爭款項
    之不當得利已不存在，其無庸返還云云，無足可取。
六、綜上所述，何月娥、丙○○所受取被上訴人之匯款9,000,00
    0元、2,000,000元，自係無法律上原因所得之利益，並造成
    被上訴人之損害。從而，被上訴人本於不當得利法律關係，
    請求何月娥、丙○○給付9,000,000元、2,000,000元，及何
    月娥自起訴狀繕本送達翌日即94年11月17日起，丙○○自起
    訴狀繕本送達翌日即95年3月14日起，均至清償日止，按週
    年利率百分之五計算之法定遲延利息，應予准許。原審就判
    命上訴人如數給付，並依兩造之聲請，分別酌定相當之擔保
    金額，為准、免假執行之宣告。於法並無不合。上訴意旨指
    摘原判決此部分不當，求予廢棄改判，為無理由，應予駁回
    。
七、本件事證已明，兩造其餘攻擊防禦方法及未經援用之證據，
    經本院審酌後，核與本件之結論，不生影響，爰不一一贅述
    ，附此敘明。
八、據上論結，本件上訴為無理由，依民事訴訟法第449條第1項
    、第78條、第85條第1項後段，判決如主文。
中    華    民    國    97    年    5     月    13     日
                    民事第十一庭
                        審判長法  官  鄭雅萍
                              法  官  詹文馨
                              法  官  蘇芹英
正本係照原本作成。
如不服本判決，應於收受送達後20日內向本院提出上訴書狀，其
未表明上訴理由者，應於提出上訴後20日內向本院補提理由書狀
（均須按他造當事人之人數附繕本）上訴時應提出委任律師或具
有律師資格之人之委任狀；委任有律師資格者，另應附具律師資
格證書及釋明委任人與受任人有民事訴訟法第466條之1第1項但
書或第2項（詳附註）所定關係之釋明文書影本。
中    華    民    國    97    年    5     月    13    日
                              書記官  林初枝
附註：
民事訴訟法第466條之1（第1項、第2項）：
對於第二審判決上訴，上訴人應委任律師為訴訟代理人。但上訴
人或其他法定代理人具有律師資格者，不在此限。
上訴人之配偶、三親等內之血親、二親等內之姻親，或上訴人為
法人、中央或地方機關時，其所屬專任人員具有律師資格並經法
院認為適當者，亦得為第三審訴訟代理人。


司法院資訊處製作；財團法人民間司法改革基金會備份。
